臺灣高等法院刑事判決　　　　　　　　　　　　　　九十年度上訴字第一四八一號
　　上　訴　人
　　即　被　告　丁○○
　　　　　　　　己○○
　　　　　　　　甲○○
　　右三人共同
　　選任辯護人　張瑞釗
　　　　　　　　邱曉欣
　　上　訴　人
　　即　被　告　庚○○
　　指定辯護人　本院公設辯護人
右上訴人因殺人案件，不服臺灣板橋地方法院八十七年度重訴字第九、二六號，中華
民國九十年三月二十三日第一審判決（起訴案號：臺灣板橋地方法院檢察署八十七年
度偵字第九四七六號、八十六年度偵字第一八一一七號、八十六年度偵緝字第一○一
七號），提起上訴，本院判決如左：
    主  文
上訴駁回。
    事  實
一、丁○○、庚○○及綽號「外省」、「茂生」、「正基」及「正基」之妻等不詳年
    籍之人﹐於民國（下同）八十六年八月二十七日十八時許﹐在臺北縣新莊市○○
    街七十二號前之違章建築二樓（即郭樹輝、郭清華父子住處）內打麻將時﹐張啟
    源適至該處欲找「茂生」談論錢財問題﹐因不滿「正基」夫妻所帶來之狗吠叫﹐
    張啟源即以腳踢打該狗﹐丁○○與張啟源因而發生口角﹐丁○○嗣於張啟源自上
    開處所下樓梯時用腳踢張啟源﹐張啟源即放話要『等輸贏』後﹐即返回同市○○
    街一二四巷三三之四號住處。丁○○、庚○○為防張啟源前來尋仇﹐即由庚○○
    以電話聯絡在臺北市之綽號「阿三」不詳年籍之成年人糾集他人前來新莊會合﹐
    「阿三」於是聯絡綽號「溫江」（或稱「運將」）之甲○○、「阿全」之己○○
    、「志雄」、「他落」、「朝宗」等成年人，於同日十九時許，前來新莊市○○
街五十五號前賴鬆所營之小吃攤﹐與丁○○、庚○○會合，並與郭樹輝一同飲酒
    ﹐席間因己○○之友人綽號「阿德」之人即戊○○，在同市○○街七二號開國術
    館，戊○○乃應己○○之邀前往敬酒後即返回館中，且期間有郭樹輝之友人綽號
    「楊仔」即魏兆陽、「阿明」即林正明從板橋市○○○○○路過該小吃攤時﹐應
    邀共飲。張啟源返回住處與其妻乙○○碰面不久後﹐旋即於同日二十時許離家伺
    機尋仇﹐並於同日二十一時十分許﹐攜帶一把玩具手槍、一把西瓜刀﹐騎乘機車
    前往郭樹輝上述處所時﹐為郭清華所見，郭清華隨即至上開小吃攤向丁○○等人
    報稱張啟源至六一巷內帶刀、槍前來報仇等語後，即避至同市○○街六一巷口外
    ，而甲○○、庚○○、丁○○與己○○及「志雄」、「他落」、「朝宗」、「阿
    三」等人，共同基於殺人之犯意聯絡，分持刀具、鐵條、盆栽、酒瓶等，至新莊
    市○○街六一巷口向張啟源丟擲，然因見張啟源手持刀、槍，因均未敢近身，而
    張啟源於混亂時持西瓜刀傷及路人丙○○（未據告訴），未幾因庚○○發現張啟
    源所持手槍為玩具槍，乃高聲呼喊槍是假的﹐庚○○、丁○○、甲○○乃以所持
    之刀械砍擊張啟源，使張啟源受有如左五處之銳器傷：
    (一)、後左頂部有長約十公分之切割傷並帶有挫傷成分造成骨裂八公分；
    (二)、左後頸部有長約五公分之淺切割傷；
    (三)、左下胸部有外長約十七點五公分內長約七公分深約五公分之橫向切割傷切斷
        左側第十一肋骨造成氣胸；
    (四)、左拇指根部有長三點五公分深零點五公分之銳器傷；
    (五)、右手掌拇指側有週長十點五公分極深且切斷掌骨之銳器傷等創傷。
二、甲○○即將開山刀丟棄現場﹐並與丁○○、庚○○、己○○、「志雄」、「他落
    」、「朝宗」、「阿三」等人隨即逃離現場。魏兆陽見受有重創之張啟源呼救，
    乃以張啟源之機車將其送至新莊市○○路康福醫院急救，再轉至新莊市省立醫院
    （即行政院衛生署臺北醫院）、臺北市慶生醫院，然張啟源因被銳器砍傷，致出
    血及氣胸而休克死亡。員警據報趕往現場清查後﹐扣有上開開山刀、西瓜刀各一
    把、破啤酒瓶一包。嗣丁○○於八十六年八月二十八日凌晨四時許，在臺北縣五
    股鄉○○路一五五巷四號三樓，為警查獲；庚○○則於八十六年十一月十八日上
    午九時三十分許，經通緝為內政部警政署刑事警察局緝獲歸案。己○○則於八十
    七年二月二十三日十五時許，經警傳喚到案；甲○○於八十七年四月二十八日十
    四時四十五分許，自行向內政部警政署刑事警察局投案。
三、案經乙○○（即張啟源之配偶）訴由臺北縣警察局新莊分局移送暨內政部警政署
    刑事警察局移送臺灣板橋地方法院檢察署檢察官偵查起訴。
    理  由
一、訊據上訴人即被告丁○○、庚○○固坦承丁○○於右揭時、地，在郭樹輝父子住
    處打麻將時與張啟源因狗吠而起口角爭執﹐嗣由庚○○糾集「阿三」、「他落」
    、「志雄」、「溫江（即甲○○）」、「朝宗」、「阿全（即己○○）」等人至
    賴鬆小吃店與郭樹輝聚餐飲酒﹐席間並有魏兆陽、林正明加入﹐並有戊○○到場
    敬酒後隨即離去，即由郭清華到該小吃攤報知張啟源持刀槍尋仇等事實﹐核與同
    案被告己○○、證人郭樹輝、郭清華、魏兆陽、林正明、賴鬆、戊○○等證述情
    節相符，而訊據上訴人即被告甲○○、己○○則坦承於右揭時地由同案被告庚○
    ○糾集「阿三」、「他落」、「志雄」、「朝宗」等人至賴鬆小吃店與同案被告
    丁○○、郭樹輝等人聚餐飲酒﹐席間並有魏兆陽、林正明加入﹐並有戊○○到場
    敬酒離去後﹐即由郭清華到該小吃攤報知張啟源持刀槍尋仇等事實﹐核與同案被
    告丁○○、庚○○、證人郭樹輝、郭清華、魏兆陽、林正明、賴鬆、戊○○等證
    述情節相符。但被告四人均矢口否認有何公訴所指之殺人犯行。被告丁○○辯稱
    其雖經郭清華報知張啟源前來，然均留在小吃攤飲食，並於結帳後返回住處，並
    未殺害張啟源，也無用酒瓶丟張某，不知何人殺害張啟源，與溫江無犯意之聯絡
    ，張啟源被殺時，係在小吃攤付賬等云云；被告甲○○辯稱：因張啟源追殺，在
    路邊隨手拿起一把刀抵擋張啟源，混亂中砍到他，為求自衛，是正當防衛，並非
    殺張啟源，且是時情形混亂，並不清楚有無殺到張啟源，無殺人犯意，請求依傷
    害致死罪論科云云；被告己○○辯稱：其僅見到有人以酒瓶丟張啟源﹐但並不知
    為何人所為﹐亦非其所為，只站在路口看，沒有參與云云。被告庚○○辯稱：沒
    打死者，伊當時拿一支拉鐵門之鐵條，並沒打死者，其雖見張啟源為酒瓶所丟擲
    ﹐然並不知係何人所為，並未持刀殺害張啟源﹐僅見溫江持開山刀砍擊張啟源之
    手云云。惟查：
    (一)、證人郭樹輝證稱：「只知丁○○有拿酒瓶；（知阿源拿刀後，你有無過去？
        ）沒有，我與楊仔、阿明繼續喝了五分鐘，但丁○○及五、六個少年過去；
        （丁○○過去時，有無拿酒瓶？）有，他們都拿酒瓶去；（他們有拿刀過去
        ？）我沒看到；（丁○○他們離開後，有無再回來？）有，他們又回來拿酒
        瓶後又出去六十一巷口」（見八十六年八月二十八日偵查筆錄，八十六年度
        相字第一○一九號相驗卷第三十一頁），就證人郭樹輝之證述當時張啟源到
        來時，其等間喝酒以及到巷口之情形，核與後述(二)證人林正明所供相符，且
        證人郭樹輝就有無拿刀去，又僅說沒有看到等云云，核與證人郭清華所為之
        證述相異，因此，並不得就此否認證人郭清華由第一次見到張啟源後之全程
        觀察之證言真實性；而就郭樹輝強調之出去，又回來拿酒瓶再去者，足證其
        等間均已介入為共同殺人之構成要件行為。郭樹輝復於偵查中強調郭清華來
        說阿源來了，只剩下伊、魏兆陽、阿明在喝酒，其餘之人都去六十一巷巷口
        者，亦不生衝突。郭樹輝於原審證稱：「（丁○○付帳後？）我們各走各的
        ，張啟源被殺我沒看到，到發生事後我才知道，我兒子來喊才知道‧‧（見
        原審八十七年四月十六日訊問筆錄）」等語，就此而言，郭樹輝與其前於警
        、偵訊中所為記憶猶新之供述相悖，顯係為迴護被告丁○○之詞，尤以所證
        稱知悉張啟源被殺之時間點，更屬失常，所證自非可採。
    (二)、證人林正明證稱：「（你喝到何時走的？）因郭清華來說有人拿刀在他家，
        聽到後他們就走了，只剩下我與楊仔繼續留下來一陣子；（誰過去六十一巷
        口？）丁○○、阿雄、及五、六個青少年，我及楊仔、郭樹輝留下來再喝；
        （誰結帳的？）我不知道；（喝完後你去哪裡？）我們三個人一起走後，郭
        樹輝去哪裡我不知道，我與楊仔走到六十一巷口」（見八十六年八月二十八
        日偵查筆錄）等語，因此，被告等一夥人已到外面，並非仍留在該小吃攤，
        就此證述，核與證人郭樹輝所證相符，足認被告丁○○所辯為不實，蓋其再
        回小吃攤係再拿酒瓶！
    (三)、證人魏兆陽證稱：「（認識丁○○？）不認識；（喝到一半時發生何事？）
        那些不認識之人，即跑走，只剩下我、郭樹輝、林正明；（其他人走時，有
        無拿酒瓶？）有，並往六十一巷口，丁○○與他們一起過去」等語（見八十
        六年九月二十三日偵查筆錄，八十六年度偵字第一八一一七號卷第七十六、
        七十七頁），因之，由證人林正明、郭樹輝之證述，可以知悉，除林正明、
        郭樹輝、魏兆陽外，被告等四人暨其餘之人，均已經出去，是已為分擔共同
        實施犯罪之行為。
    (四)、證人郭清華證稱：「八十六年八月十七日十七時許，在新莊市○○街七十二
        號對面之違章建築二樓內，有‧‧‧打麻將‧‧後來張啟源進來‧‧張啟源
        被狗吠，就用腳踢狗，因狗是丁○○之朋友帶來的，丁○○與張啟源發生口
        角後，張啟源離開時放話『等輸贏』，離開後，丁○○與『阿雄』商量要拿
        東西準備與張啟源『輸贏』（打架），於是到‧‧小吃攤等張啟源；張啟源
        於‧‧二十一時許左右，持刀、槍到我家，說剛才那些人，我就說已經離開
        了，張啟源卻要針對我，我跑出來，隨即張某也跟出來，我跑出來後，至福
        樂街六十一巷對面超商前，而張啟源與丁○○及阿雄、六名年輕人在福樂街
        六十一巷口，由丁○○、阿雄各持一把長刀，六名男子持酒瓶與張啟源持刀
        打起來後，張啟源支持不住往後退，張啟源再持手槍出來往前衝向對方，對
        方散開後，其中阿雄說手槍是假的後，丁○○、阿雄持刀，六名男子持酒瓶
        衝向張啟源圍砍後就乘計程車離開‧‧；（丁○○、阿雄持何刀械？）丁○
        ○持長刀、阿雄持短刀；木把開山刀係阿雄所持（八十六年八月二十八日五
        時二十分許，當場指認，八十六年度相字第一○一九號相驗卷第二十四頁）
        ，警方查獲之丁○○是砍殺張啟源之人」等語（見八十六年八月二十八日警
        訊筆錄，八十六年度相字第一○一九號相驗卷第五、六頁、八十六年度偵字
        第一八一一七號卷第五、六頁同））；偵查中復證稱：「（你有看到死者被
        殺？）有，在‧‧‧福樂街六十一巷巷口，見八人圍殺，其中阿雄拿開山刀
        與丁○○拿七、八十公分之刀子，其餘六人拿酒瓶在打張啟源，當時張啟源
        拿西瓜刀及假槍；（死者被誰殺到？）不知道，因當時阿雄喊是假槍後，八
        個人就圍上去了‧‧；（他們圍殺死者多久？）約三分鐘左右後，阿雄說好
        了，並由丁○○叫二部車子載他們走開；丁○○他開一部他的紅色車子就走
        了；（提示庚○○口卡，是否即係此人？）是的；（提示開山刀、西瓜刀各
        一把，你說的刀子有無包括這二把？）西瓜刀是死者的，開山刀是阿雄拿的
        」等語（見八十六年八月二十八日偵查筆錄，八十六年度相字第一○一九號
        相驗卷第三十二、三十三頁）等語，與被告丁○○一同指認係綽號阿雄之人
        即係殺害張啟源其中一人無誤者，不生齟齬（見同上卷第五十六頁）。因之
        ，證人郭清華所為證言，亦為被告庚○○所不否認郭清華就案發所見較為清
        楚（見如後述監聽談話譯文，按即經過全程觀察之新鮮記憶證述），於警訊
        中所為記憶猶新之供述，自堪憑信。況且被告庚○○亦不否認有拿過該開山
        刀之情事（見八十六年十一月十八日被告庚○○警訊筆錄，八十六年度偵緝
        字第一○一七號卷第五頁），對照之即可知悉證人郭清華所言非虛，亦核與
        被告丁○○所供現場發生兇殺情形，並無不符。
    (五)、證人「小吳」警訊中證稱：「發生在八十六年八月二十七日二十一時許左右
        ，於新莊市○○街六十一巷巷口有位張啟源之人被丁○○等八人圍砍致死案
        ，涉嫌之阿全我認識；（命案是否全程目睹？）我看到張啟源被丁○○等八
        人圍砍圍攻的情形；‧‧到小吃店喝酒‧‧後來郭樹輝的兒子郭清華跑到小
        吃店說張啟源右手綁了一把刀，左手拿一把槍過來，後來在場喝酒的人全部
        到福樂街六十一巷巷口，而阿德則走回店裡，丁○○他們看到張啟源拿槍出
        來就跑回小吃店拿黑啤酒擲向張啟源，擲酒瓶的五、六個人中，我只知道有
        位綽號叫溫江，都是丁○○叫出來的，丁○○是拿盆栽丟擲張啟源，阿雄丟
        擲拉鐵門的鐵條，後來張啟源有開槍，但未擊發，其中有人喊說槍是假的，
        丁○○叫來的那位綽號溫江的人拿一把疑似開山刀，另一人拿疑似西瓜刀衝
        向張啟源砍殺，其他的人因害怕未靠近張啟源，張啟源背部有被砍到，‧‧
        之後郭樹輝要將張啟源的刀、槍拿下，希望將張啟源與丁○○那夥人隔開，
        張啟源即將郭樹輝推倒，然後綽號溫江的人，再補張啟源一刀，砍到張啟源
        之左頸；拿刀砍的人是溫江，另一人身分不知道，‧‧丁○○有拿盆栽擲張
        啟源，阿雄用鐵條擲張啟源，阿全用酒瓶擲向張啟源」等語（見八十六年九
        月十五日警訊筆錄，八十六年他字第二八六號卷第一○五至一○七頁、八十
        六年度偵字第一八一一七號卷第七十五至七十七頁同），由證人小吳所證，
        參以被害人死者受創部位正屬相合，亦足確認係多人所為行為分擔，所證堪
        可信真。證人戊○○證稱﹕「（張啟源被殺死，你有無見到？）有；（喝酒
        喝到一半郭清華有跑來說有人帶武器？）有，他跑來說阿源拿刀及槍要殺郭
        清華，但他未受傷，他講了以後，他們就一夥上去‧‧；（他們有無拿酒瓶
        ？）他們包括庚○○、丁○○、都有拿酒瓶丟過去，也有人丟盆栽，是阿雄
        、阿二丟的，後來有人說槍是假的，運將、庚○○過去，蘇持西瓜刀、運將
        持開山刀，我看到運將砍他二刀，一刀在頭部、一刀在腰部﹐而庚○○因燈
        光不明，看不到殺那一部份，那地方是福樂街六十一巷巷口；（庚○○圍殺
        張啟源時，丁○○有無過去？）沒有，他在五、六公尺外，看，那時他已未
        拿酒瓶了；（提示開山刀、西瓜刀照片，是誰拿的？）開山刀是運將拿的，
        西瓜刀不是庚○○就是張啟源，因他二人都拿西瓜刀無法確定；（阿源被殺
        時，誰救他？）楊仔用阿源的機車載走的；（你確定己○○有拿酒瓶？）有
        」（見八十六年十月十六日偵查筆錄，八十六年度偵字第一八一一七號卷第
        一二五、一二六頁）等語，核與扣有「溫江」持以行兇之開山刀一把、庚○
        ○、丁○○、己○○等人以酒瓶丟擲張啟源後之破屑一包、張啟源所帶之西
        瓜刀一把足資佐證，因之，證人戊○○、小吳之證言，就整個案發經過情形
        ，核與事實相符，至堪可採。而證人A於原審訊問時（見原審１八十九年十
        二月十一日訊問筆錄，按係秘密證人），與上述證人『小吳』、『戊○○』
        於警、偵訊中所為之證言，均屬相同，並無歧異。
    (六)、而被告丁○○供稱：「（張啟源離開後，準備與你打架，你有無找人準備與
        他械鬥？）當時阿雄就馬上打電話召集朋友過來至新莊市○○街五十五號前
        小吃攤喝酒，準備與張啟源拼；阿雄大約叫四、五個年輕人‧‧；（張啟源
        被殺時，你有無看見何人殺他？）我當時與阿雄召來的朋友在喝酒時，郭清
        華跑來說，張啟源持刀、槍要過來殺你們，我就看到阿雄及其朋友分持刀、
        酒瓶、與張啟源在福樂街六十一巷口追逐砍殺；（是你與張啟源發生糾紛，
        阿雄召朋友來幫你是不是？）是替我準備與張啟源械鬥沒錯；阿雄是我十幾
        年的好朋友；（阿雄及其朋友殺人後如何離開？）我沒看到」（見八十六年
        八月二十八日警訊筆錄，八十六年度相字第一○一九號卷第七頁至第九頁、
        八十六年度偵字第一八一一七號卷第七至九頁同）等語；又稱：「（他們從
        小吃店出來時，手上持何武器？）他們有拿酒瓶，但沒有沒有每個人都拿」
        （見八十六年九月二十二日警訊筆錄，八十六年度偵字第一八一一七號卷第
        六十一頁）等語；偵查中稱：「（阿源被殺時你有看到否？）沒有，我結完
        帳警察就來了，我就開紅色轎車回家；（郭清華講完後，誰去六十一巷口？
        ）阿雄及五、六個少年，但他們都未拿東西去；（阿雄他們過去，有無拿東
        西去？）沒有；（他們過去後，有無折回拿酒瓶？）有；（阿雄走後剩下誰
        留下來喝酒？）我及楊仔、阿明、郭樹輝留下繼續喝，我才與楊仔、阿明到
        六十一巷口看，我又回麵攤結帳」（見八十六年八月二十八日偵查筆錄）等
        語。再稱：「（當天庚○○叫誰來？）阿三、他落、溫江、阿全、朝宗、志
        雄」等語（見八十七年二月二十三日偵查筆錄），因此，被告庚○○基於其
        與丁○○間十餘年之朋友關係，郭某所稱蘇某係幫郭某，又召來多人『幫忙
        』，已合情理，當無構陷蘇某之虞慮，應可確信；又與證人郭清華證稱被告
        丁○○最後係開紅色之車子離開相符。尤以郭清華到小吃攤告知張啟源持刀
        到來後，被告等均有一同到六十一巷口情事供承不諱，僅係否認有帶東西去
        而已，核與證人郭清華、郭樹輝、林正明所為之證述相左，更與郭樹輝本人
        所言有折返再拿酒瓶情事不符，顯係矯飾。並與被告丁○○於八十六年九月
        十一日所具之答辯狀所稱並未前去，只在遠處觀望者大異其旨，且本身如何
        離去，一稱係開自己紅色轎車（按：與其於收押禁見時所提出之『自白書』
        所稱者相同，附於八十六年度聲他字第七一五號卷內），一稱係搭楊仔機車
        離去，所供更屬歧異（見八十六度偵字第一八一一七號卷第四十四頁答辯狀
        所述），於原審訊問時更以係騎自己之機車離去（見原審八十九年十月九日
        隔離訊問筆錄），要屬莫明；且被告丁○○供述以魏兆陽有出去勸架一節，
        亦為魏兆陽在偵查中否認（見八十六年九月二十六日偵查筆錄）；再者，被
        告丁○○與證人郭清華一同為指認綽號阿雄之人即係殺害張啟源其中一人無
        誤（見八十六年度相字第一○一九號卷第五十六頁），此對照被告丁○○偵
        查中供稱：「（庚○○有無殺人？）我沒有看清楚，但只知道有二人殺，誰
        殺的我不清楚」（見八十六年十月七日偵查筆錄）等語，顯見被告丁○○所
        為該初供暨指認，而非記憶性之說辭，核與證人郭清華所述相符，即非可逕
        自否認該等供、證述之真實性；證人賴鬆於偵查中雖陳稱酒帳係郭某所付，
        縱令為真，稽之證人郭清華、郭樹輝、林正明之證述，暨被告丁○○所為之
        前後不一致之供述觀之，況且賴鬆於原審訊問時，僅係陳明付帳一事，其餘
        一概不知（見原審八十七年四月十六日訊問筆錄），準此，仍難為被告丁○
        ○有利之認定，要無疑義。因此被告丁○○於郭清華告知張啟源持刀槍前來
        尋仇時，即離開小吃攤至福樂街六一巷口之情，業據同案被告己○○、證人
        郭樹輝、郭清華、戊○○一致供明在卷﹐足見被告丁○○辯稱﹕其於張啟源
        被殺時均在小吃攤上云云﹐不足採信。
    (七)、被告甲○○陳稱：喝酒喝一點多鐘後，忽聞郭清華喊有人拿刀要殺我云云，
        並見三、四部機車停下，張啟源即手持刀槍殺害丙○○，傷勢嚴重，對方三
        、四部機車騎了就跑，被告等人見狀相繼跑掉，被告起跑在後，張啟源即追
        殺被告，被告跑到巷口，被張啟源追及，此時見有一把刀子掉在地上，只好
        撿刀抵抗，有目擊證人丙○○、被告庚○○可證等語（見八十七年四月二十
        八日、五月二十一日辯護狀所陳，八十七年度他字第二八六號卷第一一九、
        一二○頁、八十七年度偵字第九四七六號卷第十二頁反面），因之，該等人
        均跑在被告甲○○之前，被告庚○○又何有見及？對照後述之監聽譯文，顯
        係經過串證後之供述，應為證據法則所摒棄。被告高某又稱：「我是命案發
        生後才知道；我一個人搭計程車去新莊找阿雄，約七點多到達新莊，喝酒‧
        ‧‧離開時我在最後面，他跑著追殺我，我不小心跌倒，撿到巷口路邊旁的
        一把長刀抵擋，混亂中我一直抵擋，我也不知道有殺到他，之後就一個人搭
        計程車回家了；我認識庚○○、阿全外，其餘不認識；我們沒有丟任何東西
        ，我也沒有向張啟源丟任何東西；我沒有看到庚○○、丁○○持刀或持任何
        東西砍殺或攻擊張啟源，張啟源向我們跑來時，因我跑在最後面，所以他只
        追殺我，沒有追殺庚○○、丁○○；案發當時我喝了酒，而且是他來追殺我
        ，我跌倒後撿起路邊的刀子抵擋，我不是有心要殺他」（見八十七年四月二
        十八日警訊筆錄，八十七年度他字第二八六號卷第九十八頁以下）等語，復
        於原審供稱以共同被告己○○在場目擊一節（見八十七年九月七日被告甲○
        ○所提辯護狀），惟查共同被告己○○均避重就輕以未看到，又何能為被告
        甲○○有利之認定。
    (八)、被告庚○○供稱：「當時現場很混亂，攻擊張啟源之兇刀只有一支是溫江男
        子所持有，起先溫江也持酒瓶攻擊，後來何人丟擲酒瓶攻擊，我並沒有看清
        楚；當時我走出去時，有看到溫江拿著酒瓶，張啟源左手拿著槍，右手拿刀
        ，溫江隨即丟擲酒瓶砸張啟源，張啟源之小弟看我們人多勢眾，把手中刀子
        丟了就跑，此時路人說槍是假的，溫江即衝出去撿拾被丟棄之刀子朝張啟源
        拿槍的手砍殺數刀，接著有人喊警察來了大家分頭逃逸；但沾有血跡的開山
        刀可能是我與溫江先後曾經拿過‧‧（見八十六年十一月十八日警訊筆錄，
        八十六年度偵緝字第一○一七號卷第五頁）；我只有看到溫江拿刀及酒瓶而
        已（見八十六年十二月十二日偵查筆錄，見同上卷第十七頁反面）」等語，
        由此足悉，當時有多人持酒瓶丟擲，被告甲○○則衝出撿拾刀子朝張啟源之
        手砍殺，已非抵擋情事，毫無疑問；且對照張啟源所受之左手銳器切割傷吻
        合，庚○○此一供述自堪採信，正足以駁斥被告甲○○為正當防衛之辯解，
        且足驗證被告甲○○確有為持刀砍殺之動作，以及被告庚○○亦曾有持刀之
 行為，要足確認。且所供死者張啟源攜帶刀、槍方式與證人『小吳』、『戊
        ○○』所證，亦為相符。且就被告庚○○於偵查中所稱：「交保當天是我叫
        丁○○不要將案子整個推給我，而殺人之人現在找不到，運將這個人撿到一
        把開山刀砍『阿源』手一刀、背後一刀；到六十一巷巷口發生何事？）‧‧
        阿源手拿長刀過來，溫江拿酒瓶丟他，而溫江又去撿那二人所丟下之刀，因
        我看見阿源拿槍，我叫他快走，但有人喊說槍是假的，溫將就衝過去殺阿源
        ；（幾個人殺阿源？）我看到溫江一個人；（你們過去幾個人拿酒瓶？）我
        只看到溫江，其他我不知道；」等語（見八十六年十一月十八日偵查筆錄，
        八十六年度偵字第一八一一七號卷第一三四、一三五頁），更且陳稱：「（
        你們四人何人拿酒瓶打張啟源？）我都沒看到。」等語（見八十七年一月十
        二日偵查筆錄，同上卷第一四八頁反面），就此足明，被告等人，顯均為飾
        卸個人所應負刑責，並意欲將責任推予特定之人，要無疑問。再者，被告庚
        ○○供稱：「我看溫江砍他二、三刀，砍完他就走了，‧‧張啟源‧‧但沒
        有人勸架，我方有七、八人‧‧我方有溫江、阿三、朝宗、阿全、他落‧‧
        哪幾個人拿酒瓶我不知道他們均是我的朋友，‧‧沒有故意與他起衝突（見
        原審八十七年二月二十七日訊問筆錄）；‧‧有人說槍假的，溫江跑過去殺
        他幾刀，只有一個人殺他，有人用酒瓶打他，我沒有打他，丁○○我沒看到
        ，因他在後面（見原審八十七年三月十二日訊問筆錄）；‧‧全部拿酒瓶去
        ‧‧我拿拉鐵門之鐵勾‧‧路人說假槍，甲○○拿酒瓶，後來有看到高某撿
        東西揮一揮就跑了‧‧（見原審八十九年六月三日、七月二十八日隔離訊問
        筆錄）」等語，由此觀之，被告甲○○以其乃係抵擋防衛之正當防衛行為，
        自非可採。且足證明被告丁○○所辯之勸架（見如上(六)）一事，應非事實。
    (九)、被告己○○供稱：「‧‧一起喝酒，郭清華就跑來說張啟源過來，且已經殺
        了一個人，這個時候，除了阿德回他館裡未參與外，其他的人都跑出去看，
        ‧‧福樂街六十一巷內，看見張啟源手持刀、槍向我們示威說『來啊！來啊
        ！』，結果我們一直閃，其中有人喊『那把槍是假的』，忽然間就有人衝向
        張啟源，混亂中有人丟酒瓶，巷內很昏暗我看不清張啟源何人何時被砍，‧
     ‧；當時我在巷口觀看，阿德在對面從頭到尾看到我並未丟任何東西」（見
        八十六年九月二十四日警訊筆錄，八十六年度偵字第一八一一七號卷第七十
        八頁以後未編之頁碼筆錄）等語，核與證人『小吳』所供：阿全拿酒瓶丟擲
        張啟源者有間。偵查中被告己○○供稱：「（說有人拿刀的來人講完後，你
        們有何反應？）庚○○他們在場之人都有走過去看，有丁○○、我、朝宗，
        我走前面，其他有誰過去，我不知道（見八十六年九月十六日偵查筆錄，八
        十六年度偵字第一八一一七號卷第八十頁反面）；（庚○○、丁○○有無拿
        酒瓶或刀過去？）我沒有看到；（你有無拿？）我在路口並未拿東西；（有
        見到人擲瓶子丟阿源？）是在巷口丟的，因太暗誰丟的我不知道；（你在路
        口應看得很清楚？）我在路口聽路人說『那槍是假的』，就有一個人衝過去
        ，我是看到張啟源‧‧；（何人拿酒瓶過去？）我不知道，我只知道有人在
        丟酒瓶，而且是我們這邊的，但我不知是誰丟的」（見八十六年十月十六日
        、八十七年一月十二日、二月二十三日偵查筆錄，八十六年度偵字第一八一
        一七號卷第一二九頁、第一四三頁、第一七四頁反面）等語，由此供述，足
        以明瞭，被告己○○既係站在巷口，又是站在丟酒瓶之人後面，丟東西的人
        是被告等方面之人，又從巷口丟出，何以不知道是誰人所丟？顯係飾卸，更
        足悉彼等已基於之前所談論如何拼輸贏之事情，進而為行為之體現，堪可確
        認。因此，被告己○○於原審供稱：「從頭都不知道發生什麼，沒拿酒瓶，
        也沒拿刀」等語（見原審八十九年六月二日訊問筆錄），另稱：「（有看到
        誰與死者到巷子裡去？）只看到甲○○被死者追到巷子內，沒看到其他人」
        等語（見原審八十七年九月七日訊問筆錄），是逐步完全否認犯行，毫無疑
        義。至質疑證人『小吳』、『戊○○』、『A』之證言可信性一節，同屬飾
        卸，要無足採。
    (十)、又檢方依法對被告庚○○之監聽譯文觀之，蘇某稱：「我現在都在跟阿二仔
        （即郭憲二）在討論這件事；（對話人稱：阿二仔是不是有影印筆錄出來，
        是嗎？）不是，他寫自白書給檢察官看，再問也只是如自白書之內容而已，
        再講也推說他沒看到就是了；現在問事情如何發生就說；現在黑張輝和他兒
        子都講好就對了；黑張輝他兒子比較清楚，講何人出手殺，講給他對就好嘛
        ，現在指認一個人殺就好嘛，你就沒事了嘛」等語（見八十六年十一月十三
        日監聽譯文，臺灣板橋地方法院檢察署八十六年偵字第一八一一七號尾卷第
        三十四頁）。由此可知，庚○○與丁○○事先已經經過討論，只是推說不在
        場沒看到就是，並將其推予一人承擔即可，已屬明確。因此，證人郭樹輝之
        子郭清華就現場了解程度非常清楚，為庚○○所不否認，且動手殺人者並非
        一人，尤以其等有推給某一人（按：即係甲○○，甲○○亦自承僅係伊一人
        砍殺抵擋）完全承擔之情形，此就被告甲○○供稱：「我們在庭四人喝酒時
        都有在場，但發生事情時他們三人都不在場」等語（見八十七年五月二十一
        日偵查筆錄，見八十七年度偵字第九四七六號卷第十頁），對照觀之，顯係
        被告甲○○有意扛起承擔責任，進而脫免他人刑責，要屬了然。
    (十一)、復有事發後留有血跡、破酒瓶屑之福樂街六一巷現場照片十四張在卷為憑。
        就此留有大面積之血跡顯示，當非係一人之持刀抵擋所足以發生之情景，被
        害人張啟源因被砍殺，雖經送醫急救﹐然因張某受有：(1)、頭部左耳上及耳
        前一公分起向後向上方向（左頂部）有長約十公分切割傷，打開後，底下明
        顯出血，深及骨，並帶有挫傷成分造成骨裂八公分；(2)、左耳後下方（離五
        公分）之頸部有長約五公分之淺切割傷；(3)、胸部左下後側（臍上十二公分
        水平）有外長約十七點五公分內長約七公分，深約五公分之橫向切割傷切斷
        左側第十一肋骨造成氣胸（左肺萎縮）；(4)、左拇指根部有長三點五公分深
        零點五公分之縱向銳器傷；(5)、右手掌拇指側有周長十點五公分極深且切斷
        掌骨，並托至中指背末節（長二點五公分）及第四指背第二節（長二公分）
        之銳器傷等大範圍之創害，張啟源因而被銳器砍傷至出血及氣胸而休克死亡
        之事實，業經證人魏兆陽、告訴人乙○○陳述明確﹐且經檢察官督同法醫師
        相驗並解剖後無訛，有勘驗筆錄、驗斷書及相驗屍體證明書、張啟源相驗照
        片十一張、解剖照片十二張、臺灣高等法院檢察署法醫中心鑑定書在卷為憑
        。
    (十二)、綜據上述證人及被告所為供、證述，參互以析各情，自以證人郭清華、小吳
        、戊○○、A證人（原審訊問代號）、郭樹輝、林正明、被告丁○○警訊中
        所為案發現場之供述為屬真確，且就鑑定顯示，該死者大範圍之受創害，顯
        非一人之抵擋足以造成由上自下之嚴重創害，係多人間之銳器傷所致，毫無
        疑問。因之，被告等所辯，誠屬飾卸。是就被告四人所供明顯係要將張啟源
        之死亡歸之於被告甲○○一人，惟查就證人郭清華、郭樹輝、小吳等間之證
        述，相互勾稽結果，被告間分別否認自己之犯行，共同陳稱警訊中之供述為
        不可採者，即與事實相異，顯均為卸責之詞。
    (十三)、被告丁○○與被害人張啟源因發生口角肢體衝突爭執後，於張啟源放話尋仇
        後，任由被告庚○○糾集在臺北市之甲○○、己○○等人前來新莊市，且於
        張啟源持刀、槍前來之際﹐被告丁○○、庚○○、甲○○、己○○、「阿三
        」、「志雄」、「他落」、「朝宗」間等人，立時丟擲酒瓶還擊並持刀加以
        殺害﹐足見其等間，有犯意聯絡，以及行為分擔。否則，實無將在臺北市之
        甲○○等人調集至新莊之必要，且眾人以酒瓶丟擲，並以開山刀等圍殺﹐極
        易生致人於死之結果，為一般人得以預見之事實，而於事後隨即逃離現場﹐
        棄業已受重創之被害人張啟源於不顧，足認被告四人，顯有殺人犯意，核無
        疑義。至於在原審聲請傳喚之證人丙○○僅陳稱：「我要去買香煙，‧‧要
        殺我，被殺的人倒在地上，之後，我就不知了‧‧」等語（見原審八十九年
        七月二十八日隔離訊問筆錄），因此，證人丙○○並無何可資為被告等有利
        之認定事項，被告辯護人猶請求再傳訊證人丙○○，自無必要。
    (十四)、按以自己共同犯罪之意思，參與實施犯罪構成要件以外之行為，或以自己共
        同犯罪之意思，事先同謀，而由其中一部份人實施犯罪之行為者，均為共同
        正犯（司法院大法官會議解釋釋字第一０九號解釋意旨參照），是共同正犯
        之成立，只須具有犯意之聯絡，行為之分擔，主觀上不限於事前有協議，即
        僅於行為當時有共同犯意之聯絡者亦屬之，其表示之方法，亦不以明示通謀
        為必要，即相互間有默示之合致，亦無不可，且各行為人間之意思聯絡，不
        以直接聯絡為限，即使為間接之聯絡，亦包括在內，而犯罪動機起於何人，
        亦與共同正犯之成立無關，最高法院亦著有七十三年臺上字第二三六四號、
        三十四年上字第八六二號判例足資參照。因之，被告四人與「阿三」、「志
        雄」、「他落」、「朝宗」間，顯均有參與而屬共同正犯，已無疑問。
    (十五)、又查對於刀具之稱謂常因個人生活經驗主觀所呈現之認知而異其用語，觀之
        該刀械照片可知，自不能徒以上述開山刀之稱謂，遽認係槍砲彈藥刀械管制
        條例所管制之刀械，且經原審送驗結果亦不認係管制刀械。惟該等刀械，要
        屬鋒利、危險械具，往人身體要害部位，猛力揮砍，均足以奪人生命，眾所
        周知，被告等分持刀械、酒瓶、鐵條、盆栽朝被害人四肢、胸部頭部等身體
        多處揮砍、丟擲，顯係本於共同之行為，因致被害人有如事實欄所述之五處
        範圍之嚴重銳器切割傷，有深及骨者，復由於失血過多，休克，最後死亡之
        事實，並經臺灣板橋地方法院檢察署檢察官督同法醫相驗並經解剖鑑定無訛
        ，製有勘驗筆錄、解剖筆錄、驗斷書、相驗屍體證明書、照片多幀及法務部
        法醫研究所出具之鑑定書存卷可憑，足徵被告等共犯間下手之重，用力至猛
        ，殺意甚堅，確有致被害人於死地之犯意，顯非只有傷害犯意，灼然可見。
        綜上所陳，被告等四人暨「阿三」、「志雄」、「他落」、「朝宗」間，均
        基於同謀殺人之犯意聯絡，或參與實施殺人構成要件之行為，或參與實施殺
        人構成要件以外之行為，或以他人實施殺人行為視為自己之實行行為，皆為
        共同正犯，事證明確，彼等殺人犯行，均足以認定。被告辯護人雖請求再傳
        訊證人戊○○、郭樹輝、郭清華、「小吳」及「A」等人，惟查彼等已於原
        審偵審中分別先後證述明確在卷，別無訊問之必要，依刑事訴訟法第一百九
        十六條之規定，自不得再行傳喚，附為敘明。
二、核被告丁○○、甲○○、己○○、庚○○等四人所為，均係犯刑法第二百七十一
    條第一項之殺人既遂罪。其等四人與「阿三」、「志雄」、「他落」、「朝宗」
    間，互有犯意之聯絡暨行為分擔，均為共同正犯。原審以被告犯罪明確，同此事
    實認定，而適用刑法第二十八條、第二百七十一條第一項、第三十七條第二項，
    並審酌被告與被害人向無夙仇，以及因被害人併同行為，徒以細故，致生嫌隙，
    不思理性解決，反聚眾好勇鬥狠，分持刀械等之行兇犯罪動機、目的、手段及所
    生侵害生命法益之危害，仍否認殺意，砌詞狡飾，未見悔意，亦無與被害人家屬
    達成和解，犯罪後態度等暨綜合其他一切情狀，各量處有期徒刑拾貳年，又以被
    告等所犯殺人犯行，依其犯罪性質均認有褫奪公權之必要，爰依刑法第三十七條
    第二項之規定，併宣告被告等均褫奪公權十年。復說明扣案之開山刀暨長刀各一
    把（按：經原審送請鑑驗結果並非屬於槍砲彈藥刀械管制條例所稱之刀械，見臺
    北縣警察局八十九年七月二十七日八九北警保字第五七二三三號函）、酒瓶屑一
    包，並無證據證明確係被告等所有之物，應不為沒收之宣告。經核原判決上開認
    事用法，洵無不合。上訴意旨仍執前開情詞否認飾卸犯罪或請求從輕而指摘原判
    決不當，尚非有理由，應予駁回。
據上論斷，應依刑事訴訟法第三百六十八條，判決如主文。
本案經檢察官田炳麟到庭執行職務。
中      華      民      國    九十一    年      一      月     十八     日
                            臺灣高等法院刑事第十二庭
                                    審判長法  官  劉  景  星
                                          法  官  陳  博  志
                                          法  官  陳  志  洋
右正本證明與原本無異。
如不服本判決應於收受送達後十日內向本院提出上訴書狀，其未敘述上訴之理由者並
得於提起上訴後十日內向本院補提理由書（均須按他造當事人之人數附繕本）。
                                          書記官  蔡  佩  珊
中      華      民      國    九十一    年      一      月      十八    日
附錄：本判決論罪科刑法條全文
刑法第二百七十一條
殺人者，處死刑、無期徒刑或十年以上有期徒刑。
前項之未遂犯罰之。
預備犯第一項之罪者，處二年以下有期徒刑。
